臺灣高雄地方法院刑事判決　　　　　　　 93年度易字第806號
公　訴　人　臺灣高雄地方法院檢察署檢察官
被　　　告　戊○○　男　32歲.
選任辯護人　甲○○律師
　　　　　　丁○○律師
上列被告因詐欺案件，經檢察官提起公訴（93年度偵字第5621號）
，本院判決如下：
    主  文
戊○○無罪
    理  由
一、公訴意旨略以：被告戊○○於民國90年間，將其所有位於屏
    東縣屏東市○○里○○○路六四二號，共計344戶及230個停
    車位之不動產產權（下稱東山河集合住宅），委託「揭諦信
    託專業法律事務所」及「植根道林信託法律事務所」代表人
    己○○律師，信託給高雄區中小企業銀行股份有限公司（下
    稱高雄企銀），被告戊○○並將該信託資產與屏東縣私立大
    仁技術學院協議，以每年租金5千萬元出租作為學生公寓，
    租期20年，再據該租賃營運等收益，依市場資料比較法推估
    20 年後之價值約為新台幣（下同）30億元，委由高雄企銀
    依信託業法發行金額30億元、期限20年，以被告戊○○為券
    面受益人之「戊○○清償信託受益權憑證」（下稱甲憑證）
    。被告戊○○明知甲憑證的發行章程載明：「發行期限20年
    屆滿後才分配受益，且不保本、息，及本憑證發行總額之準
    備財產其資產實際淨值，須視未來處分情況而定，各順位受
    益人得否依其持有之受益權憑證面額全部或一部受益，尚難
    確定，本憑證持有人應自負不獲分配之危險，發行人對於本
    憑證持有人不負擔保支付義務或責任，又受益人如非法人，
    則受益權憑證不得移轉於自然人，且憑證的移轉應以完全背
    書的方式為之，並應向高雄企銀辦理移轉登記，否則不生移
    轉效力，且甲憑證每單位為一百萬元，不能再為分割」等情
    ，竟基於意圖為自己不法所有之概括犯意，於92年4月間，
    委託致富國際資產管理顧問有限公司（下稱致富公司），以
    分三階段發行「戊○○資產信託暨收益基礎受益權約定轉讓
    證明書」（下稱乙憑證），而第一階段擬對自然人發行3億
    元乙憑證之方式，達到實質上銷售甲憑證以籌措資金之目的
    ，戊○○明知受益權憑證所約定之收益能否依約達成，尚待
    市場機能之運作，投資人有不獲分配之風險，受益權不具有
    保本、息之功能，竟為達銷售乙憑證之目的，而對外誆稱：
    「投資乙憑證者，保證收益為每年固定利益百分之6點66，
    自簽約繳款日起開始計息，每半年發放一次，約定收益由己
    ○○律師負責受託管理及保證代理履約支付，並於第一階
　  段期滿即發行3年後，保證收益共計百分之20，而收益來源
    為屏東私立大仁技術學院承租東山河集合住宅20年的租金所
    得及其他收益，而於92年9月30日前，憑約定轉讓證明書可
    向植根道林信託法律事務所換領投資人名下之受益權憑證，
    又期滿不欲續予投資者，由戊○○保證買回」等情，並為取
    信投資人更利用不知情之己○○律師提供台北銀行東門分行
    第000000000000帳號作為投資人匯款帳戶，致使張欽誌等投
    資人陷於錯誤，誤認為可以取得高雄企銀所發行之甲憑證，
    而得就東山河集合住宅的管理收益所得行使受益權，並誤認
    投資乙憑證具有定存、保本等特性，且投資利息所得為一般
    銀行4倍以上，而於92年6月間至8月間，投資人陸續匯款1千
    677萬4千元至上開帳戶，後己○○律師知悉上情，乃為保障
    投資人的權益，遂以植根道林信託法律事務所之名義發函給
    投資人，告知廣告中所稱「本受益權係經發行銀行及己○○
    律師之保證」係屬不實，並謂「受益權所約定的收益能否依
    約達成，尚待市場機能之運作，故若投資人係因誤信不實廣
    告之內容而為買受時，請速與其聯絡，其將代為處理相關退
    費事宜。」又己○○律師為保障投資人之權益，乃先行預扣
    投資金額的百分之20，作為備供償付投資人3年之投資收益
    後，始將投資餘額以現金方式，交由戊○○指定之代理人吳
    茂旗代為簽收。其後投資人始未再繼續匯款入上開帳戶。核
    被告所為係犯刑法第339條第1項之詐欺取財罪嫌。
二、按犯罪事實應依證據認定之，無證據不得認定犯罪事實，又
    不能證明被告犯罪者，應諭知無罪之判決，刑事訴訟法第
    154條第2項、第301條第1項分別定有明文。又認定犯罪事實
    所憑之證據，雖不以直接證據為限，間接證據亦包括在內，
    然而無論直接或間接證據，其為訴訟上之證明，須於通常一
    般之人均不致有所懷疑，而得確信為真實之程度者，始得據
    為有罪之認定，倘其證明尚未達到此一程度，而有合理之懷
    疑存在而無從使事實審法院得有罪之確信時，即應由法院為
    諭知被告無罪之判決。而告訴人之告訴，係以使被告受刑事
    訴追為目的，是其陳述是否與事實相符，仍應調查其他證據
    以資審認（最高法院76年台上字第4986號、52年度台上字第
    1300號分別著有判例可資參照）。再按刑法第339條詐欺罪
    之成立，以意圖為自己或第三人不法所有，以詐術使人將本
    人或第三人之物交付或行為人因而得財產上之不法利益為要
    件，如行為人並未施用詐術，或其所用方法不能認係詐術，
    亦不致使人陷於錯誤，即均與該條之構成要件有間（最高法
    院46年度台上字第260號判例要旨參照）。
三、本件公訴人認為被告戊○○施以詐術之部分係明知受益憑不
    具有保本、息之功能，對外宣稱保證每年收益固定利率為百
    分之6點66三年保證收益共百分之二十，且己○○律師連帶
    負責等行為。經查：
    （一）依被告委託證人己○○與高雄區中小企業銀行股份有
          限公司（以下簡稱高雄中小企銀）所訂立之信託契約
          內容為被告戊○○以其所有屏東縣東山河集合住宅不
          動產移轉予高雄中小企銀作為信託財產，並以被告之
          受益權辦理受益憑證，被告得就受益憑證為轉讓，此
          有信託契約書一份在卷可憑（參見法務部調查局高雄
          市調查站調查卷第15至19頁），而證人己○○接受法
          務部調查局訊問時證述被告戊○○委託其辦理屏東縣
          東山河集合住宅不動產證券化後，嗣因被告戊○○缺
          錢，而向其詢問出售受益憑證的適法性，經其設計以
          「戊○○資產信託暨收益基礎受益權約定轉讓證明書
          」對外販售此金融商品，並且提供己○○律師事務所
          台北銀行東門分行第000000000000帳號作為投資人匯
          款帳戶，並將投資人匯入款項之百分二十先行預扣，
          作償還投資人三年之投資收益，其餘款項交由被告指
          定其司機吳茂旗向其事務所簽收現金等語（參見法務
          部調查局高雄市調查站調查卷第4頁反面），另證人
          己○○於本院審理時到庭證述：被告戊○○當初確實
          願意向投資人聲請本金保證，且有聲明權利附買回，
          經其審核被告之資產超過十億及負債不超過二億，有
          能力償還三千萬元受益權附買回保證，投資人總共交
          易約一千多萬元，大概有申請退款二百多萬元，其餘
          投資人仍繼續領取利息等情。（參見本院審理卷第93
          及第94頁、97頁），由上開證人己○○所述所謂「黃
          璽文資產信託暨收益基礎受益權約定轉讓」之金融商
          品係其替被告所設計，並非公訴人所述係被告所設想
          用以詐欺不特定人之詐術。此外，證人己○○亦證述
          被告確有聲明買回及本金保證，而依證人就被告資產
          負債評估亦無問題，且就保證收益部分亦有先預扣款
          項，由其保管，是以，所謂「戊○○資產信託暨收益
          基礎受益權約定轉讓」之金融商品確實有保本及保證
          收益之機制，且亦確實執行。
    （二）另證人乙○○亦到庭證述被告就系爭金融商品之銷售
          廣告委託由其製作，並且由證人己○○向其解說此項
          金融商品，而在接到涂律師函文與電話表示有廣告不
          實要求速予澄清後就回函道歉，並停止再製作廣告等
          語（參見本院審理卷第121頁至第126頁），而依卷附
          公訴人所認有廣告不實之文件，經提示予證人己○○
          表示意見，證人己○○亦證述並無與實情不符之處乙
          節（參見本院審理卷第94頁），是以，系爭金融商品
          之廣告並非被告所為，且依卷附之廣告亦經證人涂錦
          樹表示並無問題，即無公訴人所述之詐術存在。
   （三）系爭金融商品經證人己○○認為有廣告不實後，被告
         即向證人己○○道歉，並立即通知投資人全額退款，
         亦據證人己○○於本院審理時證述明確（參見本院審
         理卷第96頁及97頁），此益證被告主觀上並無為自己
         不法所有之意圖。
四、綜上所述，系爭金融商品並非被告所設計，且保本、保證收
    益之約定亦確實履行，另外廣告不實之部分既非被告所為，
    且亦無法證明有廣告不實，另亦查無被告有何意圖為自己不
    法所有之主觀犯意，前揭法條規定及說明，被告自無詐欺罪
    之構成要件有間，此外，復查無其他積極證據足以證明被告
    有何詐欺之犯行，揆諸前揭說明，被告犯罪既屬不能證明，
    依法自應諭知無罪之判決。
據上論斷，應依刑事訴訟法第301條第1項，判決如主文。
本案經檢察官丙○○到庭執行職務。
中　　　華　　　民　　　國　　94　年　　4　月   13    日
                        鳳山刑事第2庭
                        審判長法  官   邱明弘
                              法  官   胡宜如
                              法  官   廖建瑜
以上正本證明與原本無異。
如不服本判決，應於收受送達後10日內向本院提出上訴書狀。
　　　　　　　　　　　        書記官  張家榮
中　　華　　民　　國　　94　　年　　4 　　月　　13　　日
